【裁判字號】    97,台上,1975
【裁判日期】    970515
【裁判案由】    擄人勒贖等罪
【裁判全文】
最高法院刑事判決            九十七年度台上字第一九七五號
上  訴  人  台灣高等法院檢察署檢察官
上 訴人 即
被      告  甲○○
選任辯護人  邱群傑律師
            賴志凱律師
上 訴人 即
被      告  乙○○
上列上訴人等因被告等擄人勒贖等罪案件，不服台灣高等法院中
華民國九十七年一月二十九日第二審判決（九十六年度上重訴字
第五五號，起訴案號：台灣宜蘭地方法院檢察署九十五年度偵字
第三０００、三０六四、三二二二、三二九四號），提起上訴，
本院判決如下：
    主  文
原判決關於甲○○擄人勒贖及乙○○部分均撤銷，發回台灣高等
法院。
其他上訴駁回。
    理  由
甲、撤銷發回（即擄人勒贖）部分：
本件原判決撤銷第一審關於上訴人即被告甲○○擄人勒贖部分及
乙○○部分之科刑判決，改判仍依修正前刑法牽連犯之規定從一
重均論甲○○、乙○○（下稱被告等）以共同意圖勒贖而擄人罪
，甲○○處有期徒刑拾肆年，褫奪公權拾年；乙○○處有期徒刑
拾年；並各為相關沒收之諭知。固非無見。
惟查：一、刑法第三百三十二條第二項第三款之強盜而擄人勒贖
罪，係將強盜與擄人勒贖二個獨立之罪名，相結合而成一新罪名
，並科以較諸普通強盜、擄人勒贖為重之刑，如於擄人勒贖行為
繼續中，復有強盜之行為，而其強盜與擄人勒贖二罪間，在時間
、地點上具有關聯性及銜接性，即成立上述之結合犯，亦不問其
強盜與擄人勒贖犯罪行為起意之孰先孰後，均不影響該結合犯罪
之成立。且刑法就強盜與擄人勒贖係規定於不同罪章，二者犯罪
構成要件有別，並有結合犯之規定，可見彼此間並無得以相互吸
收之性質。原判決事實認定：甲○○與第一審共同被告李智傑（
所犯擄人勒贖罪業經第一審判處有期徒刑十三年確定，現執行中
）共同謀議綁架被害人丙○○並勒贖取款，由甲○○負責另覓知
情之綽號「阿輝」之不詳姓名成年男子參與，及由乙○○負責駕
車，同至丙○○位於宜蘭縣宜蘭市○○路○段一九九巷二十七號
之辦公處所，甲○○即持槍與「阿輝」下車強押丙○○上車，並
隨將丙○○套上甲○○事前準備之頭套、以塑膠束帶綑綁其手腳
、以ＭＰ３耳機塞住其雙耳，斷絕丙○○對外界環境之感知能力
，以此強暴方式剝奪丙○○之行動自由，並搜刮其身上現金約新
台幣（下同）十七萬元、行動電話二支及身分證、駕照、健保卡
、提款卡、信用卡等證件，嗣拘禁丙○○，並以電話聯絡、脅迫
丙○○之妻趙素卿，要求其交付贖款五百萬元，於取得四百八十
萬九千六百元贖款後始釋放丙○○等情。其理由雖謂：被告等意
圖勒贖而強擄丙○○，將其置於自己實力支配之下，剝奪其行動
自由，並對之施以強暴、脅迫等行為，及恐嚇、脅迫丙○○之妻
趙素卿使之交付贖金，被告等所為之傷害、妨害自由及恐嚇取財
等犯行部分，均為擄人勒贖行為所吸收，均不另論罪，此部分犯
行僅成立刑法第三百四十七條第一項之擄人勒贖罪等語（見原判
決第十八頁理由五之(六)末五行），然被告等基於擄人勒贖之犯意
，擄走丙○○後，以強暴方式剝奪丙○○之行動自由，並搜刮其
身上現金十七萬元及行動電話、身分證、駕照、健保卡、提款卡
、信用卡等財物，此部分強取丙○○身上財物之行為，是否成立
刑法之強盜罪？如係於擄人勒贖行為繼續中，復對被害人為該強
盜之犯行，應否論以上述強盜而擄人勒贖罪之結合犯？俱非無研
求之餘地。原判決就此未為說明論列，其理由所謂擄人勒贖罪本
質上為妨害自由與強盜之結合（見原判決第十七頁末行至第十八
頁第一行），揆諸上開說明，亦有未洽（本院八十一年度第三次
刑事庭會議決議(二)曾謂「擄人勒贖罪本質上為妨害自由與強盜之
結合」，惟該決議文業經本院九十二年度第三次刑事庭會議決議
不再供參考），自難謂無判決不適用法則及理由不備之違誤。二
、有罪判決書所記載之犯罪事實，為論罪科刑適用法律之基礎，
故凡於犯罪構成要件有關之重要事項，必須翔實記載，並敘明所
憑之證據及認定之理由，始足為適用法律之依據。原判決理由說
明：乙○○與李智傑等人在合同之意思範圍內，相互利用他人之
行為，以犯本件之罪，應對於全部發生之結果共同負責，其等就
本件擄人勒贖等犯行，有犯意之聯絡及行為之分擔，均應依修正
前刑法第二十八條規定論以共同正犯；乙○○所犯刑法擄人勒贖
罪、行使偽造特許證罪及（槍砲彈藥刀械管制條例第七條第四項
）未經許可持有手槍罪三罪間，應依修正前刑法牽連犯之規定從
一重論以擄人勒贖罪等情。但其事實欄對甲○○持其先前即未經
許可持有之Ｂ槍（詳如後敘），強押丙○○，實行擄人勒贖犯行
部分之事實，係僅載稱：被告等同至丙○○之辦公處所「由甲○
○持上開Ｂ槍與『阿輝』下車強押丙○○上車」等語，對於乙○
○如何亦具持有Ｂ槍之犯意，而與甲○○間為共同正犯關係，原
判決並未於事實欄翔實記載，且未敘明認定之依據及理由，其關
於乙○○未經許可持有Ｂ槍部分之認定，自難認適法。以上或為
檢察官及被告等上訴意旨所指摘，或為本院得依職權調查之事項
，應認原判決關於甲○○擄人勒贖及乙○○部分仍有撤銷發回更
審之原因。
乙、駁回（即甲○○違反槍砲彈藥刀械管制條例）部分：
按刑事訴訟法第三百七十七條規定：上訴於第三審法院，非以判
決違背法令為理由，不得為之。是提起第三審上訴，應以原判決
違背法令為理由，係屬法定要件。如果上訴理由書狀並未依據卷
內訴訟資料，具體指摘原判決不適用何種法則或如何適用不當，
或所指摘原判決違法情事，顯與法律規定得為第三審上訴理由之
違法情形，不相適合時，均應認其上訴為違背法律上之程式，予
以駁回。本件原審經審理結果，認為上訴人甲○○自民國八十五
年間起，在叔父吳正雄（已歿）位於台北市○○區○○街之住處
，取得具殺傷力如原判決附表（下稱附表）一編號(一)所示之制式
手槍一枝（下稱Ａ槍）及子彈二顆（該二顆子彈嗣於另案經甲○
○發射殆盡），初將Ａ槍藏放於台北市某一廢棄之建物內，後則
隨身攜帶至各地而持有至九十五年八月七日為警捕獲時為止。復
另行起意，於九十二年間在台北市北投山區向姓名不詳、綽號「
小賴」之成年男子購得具殺傷力如附表一編號(二)、(三)所示之制式
手槍二枝（依序下稱Ｂ槍及Ｃ槍）及子彈八十六顆，並隨身攜帶
至各地而持有至九十五年八月七日上午七時四十分許，在台北縣
中和市○○路○段一一四巷七十三號六樓為警捕獲，扣得上開槍
、彈等物，其未經許可持有槍、彈之犯行明確，因而撤銷第一審
關於此部分之科刑判決，改判仍各依想像競合犯從一重論甲○○
以未經許可，持有手槍二罪（分別處有期徒刑伍年陸月，併科罰
金新台幣拾萬元；有期徒刑陸年，併科罰金新台幣拾萬元；並各
諭知罰金易服勞役折算之標準及相關之沒收）。已詳敘其調查、
取捨證據之結果及憑以認定犯罪事實之心證理由。並就甲○○所
辯：係基於單一犯意而持有扣案槍、彈等語，認非可採，予以論
述指駁。從形式上觀察，原判決關於甲○○違反槍砲彈藥刀械管
制條例部分，尚無足以影響判決結果之違背法令情形存在。甲○
○關於此部分之上訴意旨略稱：(1)原判決論乙○○與甲○○持有
Ｂ槍為共同正犯關係，但甲○○持有Ｂ槍期間，曾否轉交乙○○
，原判決未予釐清，有不載理由之違法。(2)甲○○在持有Ａ槍之
犯罪行為繼續中，又持有Ｂ槍及Ｃ槍，其持有時間重疊，持有客
體、侵害社會法益及實現之構成要件行為亦均屬相同，顯具犯意
之同一性而繼續進行同一犯罪，無從割裂為數行為，自應論以一
罪，原判決予以分論併罰，有不適用法則或適用法則不當之違法
等語。惟查：一、持有寄藏槍、彈後，另行起意持之犯他案，應
以數罪併罰論擬（本院二十九年上字第一五二七號判例要旨(2)參
照）。原判決認定甲○○於九十二年間，自綽號「小賴」之成年
男子購得Ｂ槍及子彈而未經許可非法持有之，嗣另行起意，於九
十五年五月二十四日晚間，持之強押丙○○，為擄人勒贖之犯行
等情，其以甲○○所犯未經許可持有手槍罪與擄人勒贖罪應分論
併罰，於法並無不合。至於原判決就乙○○如何於擄人勒贖行為
實行中，亦具與甲○○共同持有Ｂ槍之共同正犯關係，並未翔實
記載認定，關於乙○○部分之事實認定及理由說明，固有上揭之
違誤，但該部分之違誤，僅與乙○○應否負共同持有槍枝罪責之
認定有關，並無影響於甲○○持有手槍部分之判決結果，甲○○
執此指摘，自非適法之第三審上訴理由。二、原判決事實認定甲
○○係自八十五年間起，未經許可持有Ａ槍及子彈後，另行起意
，復自九十二年間起未經許可持有Ｂ槍、Ｃ槍及子彈，並於理由
說明：甲○○持有Ａ槍（彈）及Ｂ、Ｃ槍（彈）之犯罪時間，其
間相隔達七年，難認二罪係基於單一犯意而為，應認犯意各別，
行為互殊，應予分論併罰各等情。甲○○既係前後基於各別犯意
而持有槍、彈，原判決以其非係基於單一犯意而持有，乃予以分
論併罰，於法自難謂違誤。經核甲○○此部分上訴意旨，係置原
判決所為明白論斷於不顧，仍持已為原判決指駁之陳詞，專憑己
意再事爭辯，或任意指摘原判決違法，難認已符合首揭法定之第
三審上訴要件。甲○○此部分上訴違背法律上之程式，應予駁回
。
據上論結，應依刑事訴訟法第三百九十七條、第四百零一條、第
三百九十五條前段，判決如主文。
中    華    民    國  九十七  年    五    月   十五   日
                      最高法院刑事第十一庭
                          審判長法官  邵  燕  玲
                                法官  李  伯  道
                                法官  孫  增  同
                                法官  吳      燦
                                法官  李  英  勇
      本件正本證明與原本無異
                                      書  記  官
中    華    民    國  九十七  年    五    月   二十   日
                                                      Ｅ


司法院資訊處製作；財團法人民間司法改革基金會備份。
